臺灣高等法院刑事判決　　　　　　 94年度上更(一)字第465號
上　訴　人
即　被　告　乙○○
　　　　　　甲○○
共　　　同
選任辯護人　黃景安律師
上列上訴人因偽造文書等案件，不服臺灣臺北地方法院88年度訴
字第457號，中華民國90年8月22日第一審判決（起訴案號：臺灣
臺北地方法院檢察署87年度偵字第16186號），提起上訴，判決
後經最高法院發回更審，本院判決如下：
    主  文
原判決關於甲○○、乙○○共同行使偽造文書部分撤銷。
甲○○連續行使偽造公文書，足生損害於公眾及他人，處有期徒
刑壹年貳月。如附表一、二偽造印文欄所示之印文均沒收。
乙○○無罪。
    事  實
一、甲○○出資於台北市○○街39巷30號1樓設立宏鎰營造有限
    公司（下稱宏鎰公司）、升保工程有限公司（下稱升保公司
    ）、造德工程有限公司（下稱造德公司），而組「日野集團
    」，擔任集團公司之實際負責人。民國83年11月下旬，設於
    台北市○○○路○段102號2樓之中國強氧企業有限公司（下
    稱強氧公司），登報徵求事業合作之對象，甲○○於83年11
    月28日由郭瑞麟代表「日野集團」，與強氧公司名義負責人
    丁○○（實際負責人係戊○○）簽約，共同經營強氧公司，
    由甲○○實際負責強氧公司之經營及資金調度，明知強氧公
    司之償債能力有限，以強氧公司之登記資本額及真實之資產
    負債表、損益表、營稅籍資料，無法向金融機構取得高額貸
    款，為處理個人債務及經營企業集團各公司週轉金額，為下
    列行為：
１、甲○○明知公司申請增資登記時，股東增資之股款應確實繳
    納，不得僅以申請文件表明收足，於83年12月強氧公司增資
    期間，明知股東並未實際繳交增資股款，然為取得公司增資
    登記所需之存款證明，乃於83年12月19日借得新台幣（下同
    ）798萬8千零47元，存入甫開立之合作金庫松山支庫強氧公
    司活期存款帳戶，並以上開存摺存款記載作為股款已收足之
    證明，於同年12月間委請不知情之吳泰岳，持向台北市政府
    建設局主管機關申請辦理公司增資及股份變更登記，並於84
    年1月6日完成登記。
２、基於行使偽造公文書及意圖為自己與第三人不法所有詐欺取
    財之概括犯意，(1)於84年3月間，在台北市○○街39巷30號
    1 樓辦公處所，利用「日野集團」之升保公司、造德公司繳
    交台北市稅捐稽徵處大安分處83年1至12月份台北市營業人
    銷售額與稅額申報書（下稱營業稅申報書）、80年至82年營
    利事業所得稅結算申報書（下稱營所稅申報書）、資產負債
    表等文件，剪下「台北市稅捐稽徵處大安分處統一發票明細
    表收件章」印文，黏貼於強氧公司附表一編號1至6所示之營
    業稅申報書之收執聯，剪下「財政部台北市國稅局收件章」
    印文，黏貼於附表一編號7、9、11之營所稅申報書、附表一
    編號8、10、12資產負債表之相對欄位上，並於附表一編號8
    、10、12之資產負債表盜用「楊世中」之印文、盜用「丁○○」、「陳志誠」之印章蓋為印文，而偽造強氧公司營業稅
    申報書收執聯、營所稅申報書、資產負債表、損益表。予以
    影印後，於84年3月4日，併同公司執照等文件，持向台北縣
    土城市○○路○段113號台北國際商業銀行海山分行（下稱台
    北銀行海山分行）申請貸款而行使上開文書，致使台北銀行
    海山分行承辦人員陷於錯誤，誤認強氧公司81年至83年營運
    良好，而准予申請，並於84年3月21日撥付5百萬元予強氧公
    司，供己花用，足生損害於台北市稅捐稽徵處大安分處、財
    政部台北市國稅局、台北銀行海山分行、強氧公司、丁○○
    、陳志誠、楊世中。(2)於84年6、7月間，在台北市○○街
    同一辦公處所，以同上方式，將剪下之「台北市稅捐稽徵處
    大安分處統一發票明細表收件章」、「財政部台北市國稅局
    收件章」印文，分別黏貼於強氧公司附表二編號1至9所示之
    營業稅申報書之收執聯、附表二編號10、
    12、14之營所稅結算申報書、附表二編號11、13、15資產負
    債表之相對欄位上，並於附表二編號10至15之文書上盜用「
    丁○○」之印章蓋為印文、附表二編號12、15盜用「高玉琦
    」、「王慧美」等原本即存在上開文書上之印文，而偽造強
    氧公司營業稅申報書收執聯、營所稅申報書、資產負債表。
    加以影印後，於84年8月7日，併同公司執照等文件，持向台
    北縣三重市○○○路186號花蓮區中小企業銀行三重分行（
    下稱花蓮企銀三重分行），申請貸款而行使上開文書，致使
    花蓮企銀三重分行承辦人員陷於錯誤，誤認強氧公司81 年
    至83年營業額佳，而准予申請，並於84年8月7日撥付2百萬
    元入強氧公司帳戶，足生損害於台北市稅捐稽徵處大安分處
    、財政部台北市國稅局、花蓮企銀三重分行、強氧公司、丁○○、高玉琦、王慧美。(3)甲○○賡續詐欺取財之概括犯
    意，簽發強氧公司附表三之支票，由「日野集團」之升保公
    司於84年4月15日、同年6月20日向台北銀行板橋分行提出辦
    理客票融資，而取得附表三所示之金額，供集團公司週轉用
    ，上開支票屆期提示，因拒絕往來而退票。嗣上開貸款均未
    能如期償還，經銀行追索，始循線查知上情。
二、案經被害人丁○○之弟戊○○告發台灣台北地方法院檢察署
    檢察官偵查起訴。
    理  由
一、訊之上訴人即被告甲○○坦承未實際收足強氧公司增資股款
    ，即以借款方式取得存款證明，向台北市政府建設局主管機
    關辦理增資登記，並於取得營利事業登記證後，偽造附表一
    編號8、10、12、13、14之資產負債表、損益表，並持偽造
    附表二之文件向花蓮企銀三重分行辦理貸款2百萬元，並以
    強氧公司附表三之支票取得客票融資等事實，惟否認偽造附
    表一編號1至7及8、9之文書及詐欺取財，辯稱附表一編號1
    至12之文件係戊○○交付，並不知為不實，至於貸款所得款
    項，均用於公司經營，並未私自花用云云。
二、經查：
１、關於事實欄一、１之部分：
    (1)被告甲○○供稱：其翻找報紙跟別人短期借錢，印章和
    存摺都在別人手上，只有拿到存款證明，公司事實上事實上
    沒有錢，只是名義上多了錢（原審卷 (一)第152頁正、背面
    、本院94年12月20日審判筆錄）等語綦詳，足見被告甲○○
    確有以借款方式取得存款證明，向台北市政府建設局主管機
    關辦理增資登記之行為。證人吳泰岳證稱：強氧公司83年底
    之增資是其辦理，因強氧公司沒錢，有告知要有存款證明等
    語（原審卷 (一)第152頁），復有於83年12月19日借得798
    萬8 千零47元存入強氧公司合作金庫松山支庫活期存款帳戶
    存摺影本附卷可稽（原審卷 (一)第144頁至146頁），核與
    被告甲○○此部分之自白相合，復有台北市政府建設局88年
    5月11日建一字第88290999號函檢附強氧公司84變更登記事
    項卡、登記申請資料（原審卷 (一)第81頁至第83頁）在卷
    可參。被告甲○○此部分違反公司法之犯行堪以認定。(2)
    另查日野集團與強氧公司共同經營強氧公司之合約書，雙方
    各出資120萬元，丁○○、戊○○一方得以現有資產抵之，
    有合約書可稽（87年度偵字第16186號卷─以下簡稱偵卷，
    第8頁背面），則簽合約書時，雙方係以公司總資本額240萬
    元為計算基礎，強氧公司之資本額既擴增為1千萬元，戊○○既同意增資並指示證人丁○○配合增資開戶，其欲取得50
    % ，理應再交付380萬元股款，始得於公司增資後取得50%之
    股份，否則依戊○○原出資之120萬元，於增資後應僅占12%
    股份，戊○○亦坦承雙方原約定各出資120萬元，其以現有
    資產抵充出資，知悉增資之事，但其未繳交增資款（原審卷
    (一)第128頁），則戊○○於未有雙方合意下，憑何能未繳
    交股款而取得500萬之出資比例？是證人郭瑞麟證稱因公司
    增資為1千萬元，始將戊○○股權登記為20%等語（原審卷 (
    一)第109頁），實係有據。被告甲○○稱因戊○○未繳交增
    資股款，將其原出資額，與增資後公司資本，依其比例計算
    並提高為20%，即非無據，自難認被告甲○○於辨理公司增
    資後，依戊○○之出資將其股份比例變更為20%，有明知不
    實事項，猶使公務員登載於職務上所掌公文書之主觀犯意，
    被告甲○○被訴使公務員登載不實罪部分，尚屬不成立。
２、關於事實欄一、２(1)之部分：
    被告僅坦承偽造事實欄２ (1)附表一編號8、10、12、13、
    14之資產負債表、損益表，惟依被告甲○○向台北銀行海山
    分行申請貸款之強氧公司83年度1至12月附表一所示之營業
    稅申報書影本，其中核收機關及人員蓋章處均註明為台北市
    稅捐稽徵處「大安分處」之「統一發票明細表收件章」，有
    前開營業稅報稅單影本在卷可按（原審卷 (一)第52頁至第
    57頁），然強氧公司係於「84年1月16日」，方由台北市○○○路○段102號之台北市稅捐稽徵處中南分處轄區，遷至台
    北市○○○路○段19號2樓之台北市稅捐稽徵處大安分處，是
    強氧公司83年度營業稅申報屬「中南分處」，而強氧公司事
    實上83年度之營業稅亦係向「中南分處」申報，而非「大安
    分處」等情，亦經原審函詢台北市稅捐稽徵處大安分處、中
    南分處查明強氧公司83年度之營業稅檔案資料屬實，有台北
    市稅捐稽徵處大安分處88年4月27日北市稽大安甲字第
    880174050 0號函、88年5月19日北市稽大安甲字第
    8802007500號函、台北市稅捐稽徵處中南分處88年5月5日北
    市稽中南甲字第8801225000號函及附件自動報繳稅務年表查
    訊作業報表附卷可按（原審卷 (一)第32頁、第76頁至第83
    頁、第33頁至第43頁），顯見附表一編號1至6之文書均係偽
    造。被告甲○○辯稱附表一除資產負債表、損益表係其偽造
    者外，餘皆係戊○○所交付，其不知係偽造云云。惟據證人
    即被告之妹李昭蓉證稱：強氧公司之報稅資料、帳冊係戊○○的會計於84年7月間才拿給其簽收，之前其未轉交任何資
    料給被告甲○○等語（原審卷 (一)第150頁背面、91年度上
    訴字第797號卷─以下簡稱上訴卷，第91頁），並有證人李
    昭蓉簽收之「中國強氧企業有限公司清單」在卷可憑（原審
    卷 (一)第112頁），其上記載李昭蓉於「84年7月25日」簽
    收強氧公司79、80、82、83年之稅單、80年至83年之損益表
    、資產負債表正本、各類所得扣繳憑單；再據為強氧公司製
    作外帳報稅之會計人員即證人王淑紛證稱：自81年至83年年
    底，負責強氧公司之外帳報稅，83年幫強氧公司作帳後，即
    未再幫強氧公司作帳，於84年7月找不到戊○○，便將資料
    送到強氧公司，84年7月25日之清單上所記載之稅單即是401
    稅單（即本件之營業稅申報書），之前營業稅申報單不會留
    存給強氧公司，除非強氧公司索取等語（原審卷 (一)第181
    頁、第181頁背面）；再據證人亦係為強氧公司負責外帳報
    稅之會計人員張明月證稱：印象中強氧公司未向其要401稅
    單，401稅單係其與王淑紛一起送過去強氧公司等語（原審
    卷 (一)第181頁背面、第182頁）。綜上證人王淑紛、張明
    月、李昭蓉所證，於被告甲○○向台北銀行海山分行申請貸
    款之後，於84年7月25日始由證人王淑紛、張明月將強氧公
    司之營業稅申報書等資料交予證人李昭蓉，之前未曾交付強
    氧公司之營業稅申報書影本予強氧公司，而被告甲○○既坦
    承偽造附表一編號8、10、12、13、14之文書，擬向台北銀
    行海山分行借款，豈會再提交戊○○所交付之營業稅申報書
    ？豈不讓台北銀行海山分行立即察覺歧異？則被告又何須偽
    造其他之文書申請貸款？顯見被告甲○○於84年3月間，向
    台北銀行海山分行申請借款提出之營業稅申報書，非戊○○
    交付，而係被告甲○○所偽造，被告甲○○上開所辯，並不
    可採。又被告甲○○提出自製之貸款資金流向明細，載明：
    部分資金用以償還被告甲○○之個人借款、汽車貸款、部分
    資金挪為升保公司、造德公司及日野集團其他公司之借款本
    息攤提、房租、營業人事費用等情，有84年概估支出總表等
    在卷可參（原審卷 (一)第156頁至第165頁、第210頁）。其
    中房租用於強氧公司，而被告甲○○以強氧公司為借款人所
    借5百萬元，借期係自84年3月21日起至85年3月21日止，但
    自84年7月22日起即未繳息，有台灣台北地方法院84年訴字
    第3614號民事判決在卷可考（原審卷 (三)第143頁至第148
    頁），被告甲○○以強氧公司名義借得上開款項後，僅交付
    4 期之利息，即無力繳息還本，況被告尚有事實欄一、２
    (2)、(3)之借款及融資，被告甲○○明知經營之強氧公司或
    日野集團均無力償債，卻偽造強氧公司之報稅資料、損益表
    、資產負債表，虛飾強氧公司之債信能力，使台北銀行海山
    分行因此貸予款項，被告甲○○顯有意圖為自己及「日野集
    團」所屬公司不法所有，詐欺取財之犯意與犯行。綜上，被
    告甲○○此部分之犯行堪以認定。
３、關於事實欄一、２(2)之部分：
    被告甲○○坦承此部分之犯行，並有花蓮企銀三重分行90年
    2月13日（90）蓮銀三字第0139號函及檢附附表二之文書（
    原審卷 (三)第50頁至第108頁）可稽，其中之營業稅申報書
    之核收機關及人員蓋章處，均註明為台北市稅捐稽徵處「大
    安分處」之統一發票明細表收件章，與強氧公司83年營業登
    記地所屬之稽徵機關台北市稅捐稽徵處中南分處不同，業如
    前開台北市稅捐稽徵處大安分處函所覆，被告甲○○偽造附
    表二之文書堪以認定。又被告甲○○於84年8月7日取得花蓮
    企銀撥付強氧公司2百萬元金額後，迄未支付利息及清償，
    有台灣台北地方法院北院義88民執戊1960字第5953號債權憑
    證在卷可稽（原審卷 (三)第108頁），被告甲○○明知強氧
    公司無力償債，偽造不實之附表二之文書向花蓮企銀三重分
    行申請貸款，自取得借款之日起即未支付利息，並將款項供
    己及集團公司運用，被告甲○○顯有意圖為自己或第三人不
    法之所有，詐欺取財之犯罪故意及犯行。則被告甲○○此部
    分之犯行洵堪認定。
４、關於事實欄一、２(3)之部分：
    被告甲○○所經營「日野集團」之升保公司，於84年4月15
    日、同年6月20日以附表三強氧公司簽發之支票，於台北銀
    行板橋分行辦理客票融資業務，經於84年8月22日及同年10
    月11日因拒絕往來退票，有台北銀行年1月3日 (089)北商銀
    企字第00056號函檢附升保公司副擔保票據明細表、票據影
    本及退票理由單影本在卷可稽（原審卷 (三)第36頁至第40
    頁），而被告甲○○亦自承強氧公司與升保公司無業務往來
    等語（原審卷 (三)第28頁），證人即強氧公司名義上負責
    人郭瑞麟證稱：確定與強氧公司有往來之客戶是特威國際、
    楊森（按應係「昇」）、鳳恩、川普，其他客戶未見過等語
    （原審卷 (三)第28頁），被告甲○○明知強氧公司與升保
    公司同屬「日野集團」，並無實際業務往來，開立強氧公司
    支票予升保公司，不可能有進帳，且「日野集團」資金不足
    ，償債能力有限，於84年3月21日借得500萬元，支付利息已
    緊絀（嗣僅付4個月），再以強氧公司支票融資，益形惡化
    財務，更無償債可能，乃利用銀行不知強氧公司之經濟實況
    ，提出融資借款，致使銀行陷於錯誤給予融資，被告甲○○
    此部分之詐欺取財犯應堪認定。
５、被告甲○○辯稱：本件有關強氧公司增資借款、偽造文書及
    詐欺取財之部分，被告乙○○不知情，與被告乙○○無涉等
    語。被告乙○○始終否認知悉被告甲○○如何取得強氧公司
    增資款之存款證明文件，亦否認參與增資登記，辨稱增資之
    事係由被告甲○○所辦；其不知公司借款提出偽造文件並未
    參與，均不知情等語。經查：(1)被告甲○○始終坦承增資
    借款係其透過專人借款7百多萬元，由其委託專人處理，增
    資內容由其決定等語（原審卷 (一)第135頁至第136頁、第
    152頁），代辦增資登記之證人吳泰岳證稱：強氧公司之增
    資登記係其辦理，但究係被告甲○○或被告乙○○委託辦理
    ，已不記得，其說要存款證明，但不知錢何來，增資後之股
    份比例，係依被告甲○○之指示辦理等語（原審卷 (一) 第
    152頁），由上證人所述，無法證明係依被告乙○○指示辦
    理增資，而強氧公司增資後股東持股比例係依被告甲○○指
    示辦理，亦無法證明與被告乙○○有關。再據最初強氧公司
    登記之名義負責人丁○○證稱：增資之事，其授權胞兄戊○○辦理，戊○○要增資，拿存款證明，叫其至合作金庫開戶
    等語（原審卷 (一)第136頁、第151頁），是證人丁○○係
    依戊○○之指示配合增資開戶，亦與被告乙○○無關。此外
    亦查無其他積極證據足資證明被告乙○○有與被告甲○○共
    同違反公司法第9條，尚難認被告甲○○此部分之犯行與被
    告乙○○共犯。(2)被告甲○○固曾稱：強氧公司是其與哥
    哥乙○○轉投資，乙○○有負責該公司業務，當初是我、戊○○、郭瑞麟、乙○○決定貸款，因台北銀行要副擔保，強
    氧公司需要保證人，乙○○要其找保證人，並幫他付18萬元
    等語，證人郭瑞麟亦稱：被告乙○○在強氧公司負責財務、
    生產、採購，乙○○透過甲○○調度、貸款當天其跟陳志誠
    去，也有看到丙○○，當時公司是乙○○負責，花蓮企銀之
    貸款係被告乙○○決定等語（86年偵字第25492號卷第64頁
    、第73頁背面、第74頁背面、第89頁至第90頁、84年偵字第
    20238號影印卷84年10月16日偵查筆錄）。惟依告發人戊○○提出之「日野集團」組織結構表（偵卷第24頁），被告乙○○係屬業務執行處，亦與被告乙○○所辯，其係負責業務
    執行相符；而公司向金融行庫借款週轉，以應業務需要，本
    非違法，被告乙○○知悉並同意以公司名義借款，並非當然
    違法。可議者係被告甲○○利用偽造文書之方式，虛飾強氧
    公司之實際業務營收狀況，向金融行庫提出貸款申請，致使
    金融行庫錯估公司債信能力，而貸與顯不相當之金額，被告
    甲○○雖稱被告甲○○、郭瑞麟、戊○○均同意貸款，但堅
    稱僅係其單獨偽造相關報稅資料，有關金錢調度均係其1人
    處理，被告乙○○並不知情等語（原審卷 (一)第137頁、原
    審卷 (三)第125頁、本院94年12月20日審判筆錄），則被告
    乙○○在不知申請貸款之資料係偽造之情況下，配合前往銀
    行擔任保證人簽名，尚使自己負擔超出預期之連帶債務，如
    被告乙○○知悉被告甲○○偽造文書用以超額貸款，其又何
    須擔任保證人，是實難認被告乙○○有共同偽造文書、詐欺
    取財之犯行。況證人郭瑞麟嗣亦證稱：當時其負責公司開發
    業務，被告乙○○係其上司，用錢要向被告乙○○報告，之
    後開庭才知被告甲○○決策力較大，貸款係被告甲○○負責
    ，錢均是被告甲○○調度等語（上訴卷第95頁、第96頁），
    至告發人戊○○指稱被告乙○○與被告甲○○共犯，係因被
    告乙○○於貸款資料上簽名（本院94年12月20日審判筆錄）
    ，屬臆測之詞。此外，亦查無證據證明被告乙○○明知並與
    被告甲○○共同偽造不實之附表一、二之文書向銀行作貸款
    項，自難認被告乙○○與被告甲○○共犯，應認被告甲○○
    係單獨偽造文書及詐欺取財罪。
６、綜上，本件事證明確，被告甲○○違反公司法、行使偽造公
    文書、詐欺取財之犯行洵堪認定，應予依法論科。
三、(1)被告甲○○明知公司增資登記時，股東間之股款未確實
    繳納，僅以文件表明收足，係犯行為時公司法第9條第3項規
    定之罪。嗣該法條先後於86年6月25日、90年11月12日修正
    ，86年6月25日僅將原條文所定之罰金刑由以銀元計算之2萬
    元，修法改為以新台幣6萬元計算，其餘法定刑部分未有變
    更；90年11月12日再度修正，變更為公司法第9條第1項，原
    有期徒刑暨拘役部分亦未予修正，罰金刑提高為新臺幣50
    萬元以上250萬元以下。被告甲○○行為後，公司法第9條第
    3項歷經修正，比較新舊法，依刑法第2條第1項規定之從新
    從輕原則，適用86年6月25日修正之公司法第9條第3項規定
    處斷。被告甲○○利用不知情之吳泰岳實施事實欄１、之行
    為，為間接正犯。(2)按營業稅申報書中「核收機關及人員
    蓋章處」及營所稅申報書中各稅捐稽徵處蓋用之收件章印文
    ，係為表示稅捐機關業已核閱之意，屬刑法第220條第1項條
    之準公文書。另刑法上所稱之公印，係指表示公署或公務員
    資格之印信而言，如僅為該機關內一部分之識別，不足以表
    示公署或公務員之資格者，即非刑法第21 8條第1項所指公
    印，而屬同法第217條第1項之印章（最高法院72年度台上字
    第1823號裁判參照），而附表一、二所示之偽造「台北市稅
    捐稽徵處大安分處統一發票明細表收件章」及「財政部台北
    市國稅局收件章」印文，其機關全銜之下，既綴有「收件章
    」，即非屬表示公署或公務員資格之印信，檢察官認係偽造
    公印文，尚有誤會，附此敘明。又刑法上所謂業務登載不實
    之文書罪，乃指基於業務關係，明知為不實之事項，而登載
    於其業務作成之文書而言；公司行號向稅捐稽徵機關申報營
    業稅係履行其公法上納稅之義務，並非業務上行為。被告甲○○作成之營業稅申報書、營所稅申報書，縱有不實，尚不
    論以業務上登載不實之文書罪，有最高法院84年度台上字第
    5999號、89年度台上字第4451號判決可參。是被告甲○○利
    用他件營業稅申報書、營所稅申報書上之「台北市稅捐稽徵
    處大安分處統一發票明細表收件章」、「財政部台北市國稅
    局收件章」印文，加以影印，黏貼於附表一、二之營業稅申
    報書、營所稅申報書上，偽造附表一、二稅捐單位收件印文
    ，表示該營業稅申報書、營所稅申報書業向稅捐機關申請繳
    稅，並經稅捐機關收件、核閱，該文書應認係偽造之公文書
    ，而不另論業務登載不實罪；又損益表、資產負債表雖均屬
    「財務報表」之一種，同時亦為業務上製作之文書，但與前
    開偽告「台北市稅捐稽徵處大安分處統一發票明細表收件章
    」、「財政部台北市國稅局收件章」印文，既均屬偽造強氧
    公司營業稅申報書、營所稅申報書之部分行為，且該營業稅
    申報書及營所稅申報書均非屬業務上製作之文書，於加蓋偽
    造之收件章後，已具公文書之性質，就其附件之資產負債表
    、損益表部分，不再另論業務登載不實罪。被告甲○○持附
    表一、二之文書向台北銀行海山分行、花蓮企銀三重分行行
    使，並以附表三所示之支票融資，使銀行人員陷於錯誤，而
    核撥貸款，足生損害於上開個人、機關，被告甲○○所為，
    係犯刑法第216條、第211條行使偽造公文書罪、刑法第339
    條第1項之詐欺取財罪。檢察官認此部分除犯刑法第216條、
    第211條行使偽造公文書罪外，其餘係犯刑法第339條第2項
    之詐欺得利罪，尚有未洽，惟其起訴之基本事實相同，爰變
    更檢察官之起訴法條。被告偽造「台北市稅捐稽徵處大安分
    處統一發票明細表收件章」、「財政部台北市國稅局收件章
    」之印文、盜用丁○○印章蓋為印文、盜用「楊世中」、「
    高玉琦」、「王美慧」之印文，均係偽造公文書之階段行為
    ；而偽造公文書後復持之行使，其偽造之低度行為為行使之
    高度行為所吸收，不另論處；被告2次行使偽造公文書罪、3
    次詐欺取財，均時間緊接，構成要件相同，顯均係基於概括
    犯意反覆為之，均為連續犯以一罪論，並依法加重其刑。(3
    )被告甲○○所犯公司法第9條第3項之罪、行使偽造公文書
    罪、詐欺取財罪間，有方法結果之牽連關係，為牽連犯，從
    較重之行使偽造公文書罪處斷。公訴意旨雖未起訴被告甲○○所犯公司法第9條第3項之罪，惟該部分之犯行與起訴之行
    使偽造公文書、詐欺取財部分，有牽連犯裁判上一罪關係，
    為起訴效力所及，本院自得併予審理。公訴意旨另指被告甲○○另犯使公務員登載不實罪，惟該部分之犯罪尚屬無法證
    明，業如前述，本應為無罪之諭知，惟該部分與前開有罪之
    部分，有牽連犯裁判上一罪之關係，爰不另為無罪之諭知。
    被訴背信部分業經判決無罪確定，併此敘明。
四、原審據以論罪科刑，固非無見，惟查：(1)被告乙○○犯罪
    尚屬無法證明，應為無罪諭知，原判決認被告甲○○與被告
    乙○○共同犯罪，尚有未洽；(2) 被告甲○○將戊○○之股
    份由50%變更為20%，非有使公務員登載不實之故，已見前述
    ，又公司增資時，股東是否依規定繳足股款，符合增資規定
    ，因屬於實質審查登記，是被告明知股東並未實際繳交增資
    股款，以存摺存款記載作為股款已收足之證明，持向台北市
    政府建設局申請增資登記，並不構成刑法第214條使公務員
    登載不實罪，原審認被告甲○○尚構成刑法第214條之使公
    務員登載不實罪，自有未合。(3)被告甲○○於83年12月19
    日向他處借款，存入甫開立之合作金庫松山支庫強氧公司活
    期存款帳戶，再以上開存摺存款記載作為股款已收足之證明
    ，並於同年12月間委託不知情吳泰岳，持向台北市建設局主
    管機關辦理增資登記，業據被告甲○○、證人吳泰岳供述無
    誤，原審誤認被告甲○○係於83年12月19日委託不知情會計
    師林熹亨查核後，向主管機關辦理增資登記，認定事實顯有
    違誤。(4)被告甲○○並未盜蓋「郭瑞麟」之印文於附表一
    編號1至12所示之文件上，原審認被告甲○○盜蓋「郭瑞麟
    」之印文於上開文書，亦有未當。(5)被告甲○○於附表二
    編號1至15所偽造之印文，係「台北市稅捐稽徵處大安分處
    統一發票明細表收件章」、「財政部台北市國稅局收件章」
    ，原審於事實欄記載所偽造之印文為「台北市稅捐稽徵處大
    安分處收件章」、「財政部台北市國稅局」，與事實不相符
    合。(6)原判決於附表二編號11及編號15號應沒收物欄記載
    ，強氧公司81年及83年資產負債表各有「中國強氧公司」印
    文1枚，惟依卷證強氧公司81年及83年2張資產負債表均未見
    有此印文（原審卷 (三)第70頁、第74頁），亦有違誤；(7)
    被告甲○○向台北銀行海山分行、花蓮企銀三重分行及台北
    銀行板橋分行3次詐欺取財之行為，均時間緊密，所犯構成
    要件相同，顯係基於概括之犯意為之，均為連續犯，原審就
    被告甲○○向花蓮企銀三重分行詐欺取財部分疏未論以連續
    犯，尚有未當。被告甲○○上訴否認部分犯罪，雖無足取，
    原判決既有可議，即屬無可維持，應由本院將原判決此部分
    撤銷改判。爰審酌被告甲○○之素行、犯罪之動機、手段、
    犯罪所造成之損害，犯後坦承部分犯行等一切情狀，判處有
    刑徒刑1年2月，以示懲儆。附表一、二偽造之印文欄所示之
    印文，不問屬於被告甲○○與否，均依刑法第219條規定沒
    收。
五、公訴意旨：認被告乙○○與被告甲○○，共犯事實欄之犯罪
    行為，有偽造公文書及詐欺取財罪嫌。檢察官認被告乙○○
    涉嫌犯罪，係以共犯甲○○、郭瑞麟之供述及公司變更登記
    事項卡、附表之文書、票據，為其論據。惟被告乙○○未與
    被告甲○○共同犯罪，理由業如前述理由欄二、１ (2)、５
    、６之論述，此外亦查無其他積極證據，堪認被告乙○○涉
    嫌與被告甲○○共犯本罪。被告乙○○上訴否認犯罪，為有
    理由，應由本院將原判決關於被告乙○○部分撤銷，並為無
    罪判決之諭知。
據上論斷，應依刑事訴訟法第369條第1項前段、第364條、第299
條第1項前段、第300條、第301條第1項、86年6月25日修正之公
司法第9條第3項、刑法第11條前段、第2條第1項、第56條、第
216條、第211條、第220條第1項、第339條第1項、第55條、第
219條、罰金罰鍰提高標準條例第1條前段，判決如主文。
本案經檢察官柯麗鈴到庭執行職務。
中　　華　　民　　國　　94　　年　　12　　月　　30　　日
　　　　　　　　　刑事第十六庭  審判長法　官  曾德水
　　　　　　　　　　　　　　　　　    法　官  范清銘
　　　　　　　 　 　　　　　　　　　　法　官  杜惠錦
以上正本證明與原本無異。
如不服本判決，應於收受送達後十日內向本院提出上訴書狀，其
未敘述上訴之理由者並得於提起上訴後十日內向本院補提理由書
（均須按他造當事人之人數附繕本）。
                                      書記官  楊秋鈴
中　　華　　民　　國　　95　　年　　1 　　月　　2 　　日
附錄：本案論罪科刑法條全文
86年6月25日修正之公司法第9條第3項
公司應收之股款，股東並未實際繳納，而以申請文件表明收足，
或股東雖已繳納而於登記後將股款發還股東，或任由股東收回者
，公司負責人各處五年以下有期徒刑、拘役或科或併科新壹幣六
萬元以下罰金。
刑法第216條
(行使偽造變造或登載不實之文書罪)
行使第210條至第215條之文書者，依偽造、變造文書或登載不實
事項或使登載不實事項之規定處斷。
刑法第211條
(偽造變造公文書罪)
偽造、變造公文書，足以生損害於公眾或他人者，處一年以上七
年以下有期徒刑。
刑法第220條第1項
在紙上或物品上之文字、符號、圖畫、照像，依習慣或特約，足
以為表示其用意之證明者，關於本章及本章以外各罪，以文書論
。
刑法第339條第1項
(普通詐欺罪)
意圖為自己或第 3 人不法之所有，以詐術使人將本人或第 3 人
之物交付者，處五年以下有期徒刑、拘役或科或併科1000元以下
罰金。
附表一：
┌─┬───────────────┬───────┬────────┐
│  │  文書名稱                    │偽造之印文    │盜用之印文      │
├─┼───────────────┼───────┼────────┤
│1 │中國強氧公司83年1、2月份台北市│核收機關及人員│                │
│  │營業人銷售額與稅額申報書（附於│蓋章處欄「台北│                │
│  │台北銀行海山分行申貸書內）    │市稅捐稽徵處大│                │
│  │                              │安分處統一發票│                │
│  │                              │明細表收件章」│                │
│  │                              │印文壹枚      │                │
├─┼───────────────┼───────┼────────┤
│2 │強氧公司83年3、4月份台北市營業│同上          │                │
│  │人銷售額與稅額申報書（附台北銀│              │                │
│  │行海山分行申貸書內）          │              │                │
│  │                              │              │                │
├─┼───────────────┼───────┼────────┤
│3 │強氧公司83年5、6月份台北市營業│同上          │                │
│  │人銷售額與稅額申報書（附台北銀│              │                │
│  │行海山分行申貸書內）          │              │                │
├─┼───────────────┼───────┼────────┤
│4 │強氧公司83年7、8月份台北市營業│同上          │                │
│  │人銷售額與稅額申報書（附台北銀│              │                │
│  │行海山分行申貸書內）          │              │                │
├─┼───────────────┼───────┼────────┤
│5 │強氧公司83年9、10月份台北市營 │同上          │                │
│  │業人銷售額與稅額申報書（附台北│              │                │
│  │銀行海山分行申貸書內）        │              │                │
├─┼───────────────┼───────┼────────┤
│6 │強氧公司83年11、12月份台北市營│同上          │                │
│  │業人銷售額與稅額申報書（附台北│              │                │
│  │銀行海山分行申貸書內）        │              │                │
├─┼───────────────┼───────┼────────┤
│7 │強氧公司82年營利事業所得稅結算│「財政部台北市│「丁○○」印文貳│
│  │申報書（損益及稅額計算書，附台│國稅局收件章」│枚（丁○○之印  │
│  │北銀行海山分行申貸書內）      │印文壹枚      │文為真正此據被告│
│  │                              │              │甲○○供陳明確，│
│  │                              │              │原審卷 (三)第124│
│  │                              │              │頁，下同）      │
│  │                              │              │                │
│  │                              │              │                │
├─┼───────────────┼───────┼────────┤
│8 │強氧公司82年資產負債表（附於台│同上          │「楊世中」、「施│
│  │北銀行海山分行申貸書內）      │              │慶勳」、「陳志誠│
│  │                              │              │」印文各壹枚，陳│
│  │                              │              │志誠之印文為真正│
│  │                              │              │，此據證人陳志誠│
│  │                              │              │於原審供陳明確，│
│  │                              │              │原審卷 (二)第232│
│  │                              │              │頁，下同）      │
│  │                              │              │                │
│  │                              │              │                │
├─┼───────────────┼───────┼────────┤
│9 │強氧公司81年營利事業所得稅結算│同上          │「丁○○」印文  │
│  │申報書（損益及稅額計算表，附於│              │貳枚            │
│  │台北銀行海山分行申貸書內）    │              │                │
│  │                              │              │                │
├─┼───────────────┼───────┼────────┤
│10│強氧公司81年資產負債表（附於台│同上          │「楊世中」、「施│
│  │北銀行海山分行申貸書）        │              │慶勳」、「陳志誠│
│  │                              │              │」印文各壹枚    │
│  │                              │              │                │
│  │                              │              │                │
│  │                              │              │                │
├─┼───────────────┼───────┼────────┤
│  │強氧公司80年營利事業所得稅結算│同上          │「丁○○」印文貳│
│11│申報書（損益及稅額計算表，附於│              │枚              │
│  │台北銀行海山分行申貸書內）    │              │                │
│  │                              │              │                │
├─┼───────────────┼───────┼────────┤
│12│強氧公司80年資產負債表（附於台│同上          │「楊世中」、「施│
│  │北銀行海山分行申貸書）        │              │慶勳」、「陳志誠│
│  │                              │              │」印文各壹枚    │
│  │                              │              │                │
│  │                              │              │                │
│  │                              │              │                │
├─┼───────────────┼───────┼────────┤
│  │強氧公司81年、82年、83年損益表│              │盜用「丁○○」、│
│13│（匯整資料表）                │              │「楊世中」、「陳│
│  │                              │              │志誠」印文各壹枚│
├─┼───────────────┼───────┼────────┤
│  │                              │              │盜用「丁○○」、│
│14│強氧公司81年、82年、83年資產負│              │「楊世中」、「陳│
│  │債表（匯整資料表）            │              │志誠」印文各壹枚│
│  │                              │              │                │
└─┴───────────────┴───────┴────────┘
 附表二：
┌─┬───────────────┬───────┬────────┐
│  │  文書名稱                    │偽造之印文    │盜用之印文      │
├─┼───────────────┼───────┼────────┤
│1 │強氧公司83年1、2月份台北市營業│核收機關及人員│                │
│  │人銷售額與稅額申報書（附花蓮企│蓋章處欄「台北│                │
│  │銀三重分行申貸書內）          │市稅捐稽徵處大│                │
│  │                              │安分處統一發票│                │
│  │                              │明細表收件章」│                │
│  │                              │印文壹枚      │                │
├─┼───────────────┼───────┼────────┤
│2 │強氧公司83年3、4月份台北市營業│同上          │                │
│  │人銷售額與稅額申報書（附花蓮企│              │                │
│  │銀三重分行申貸書內）          │              │                │
├─┼───────────────┼───────┼────────┤
│3 │強氧公司83年5、6月份台北市營業│同上          │                │
│  │人銷售額與稅額申報書（附花蓮企│              │                │
│  │銀三重分行申貸書內）          │              │                │
├─┼───────────────┼───────┼────────┤
│  │強氧公司83年7、8月份台北市營業│同上          │                │
│4 │人銷售額與稅額申報書（附花蓮企│              │                │
│  │銀三重分行申貸書內）          │              │                │
├─┼───────────────┼───────┼────────┤
│  │強氧公司83年9、10月份台北市營 │同上          │                │
│5 │業人銷售額與稅額申報書（附花蓮│              │                │
│  │企銀三重分行申貸書內）        │              │                │
├─┼───────────────┼───────┼────────┤
│  │強氧公司83年11、12月份台北市營│同上          │                │
│6 │業人銷售額與稅額申報書（附花蓮│              │                │
│  │企銀三重分行申貸書內）        │              │                │
├─┼───────────────┼───────┼────────┤
│  │強氧公司84年1、2月份台北市營業│同上          │                │
│7 │人銷售額與稅額申報書（附花蓮企│              │                │
│  │銀三重分行申貸書內）          │              │                │
├─┼───────────────┼───────┼────────┤
│  │強氧公司84年3、4月份台北市營業│同上          │                │
│8 │人銷售額與稅額申報書（附花蓮企│              │                │
│  │銀三重分行申貸書內）          │              │                │
├─┼───────────────┼───────┼────────┤
│  │強氧公司84年5、6月份台北市營業│同上          │                │
│9 │人銷售額與稅額申報書（附花蓮企│              │                │
│  │銀三重分行申貸書內）          │              │                │
├─┼───────────────┼───────┼────────┤
│  │強氧公司83年營業事業所得稅結算│「財政部台北市│「丁○○」印文壹│
│10│申報書（損益及稅額計算書，附於│國稅局收件章」│枚              │
│  │花蓮中小企銀三重分行申貸書內）│印文壹枚      │                │
│  │                              │              │                │
├─┼───────────────┼───────┼────────┤
│  │強氧公司83年資產負債表（附花蓮│同上          │「丁○○」印文壹│
│11│中小企銀三重分行申貸書內）    │              │枚（原審誤認有「│
│  │                              │              │中國強氧公司」印│
│  │                              │              │文壹枚特此更正）│
├─┼───────────────┼───────┼────────┤
│  │強氧公司82年營業事業所得稅結算│同上          │「高玉琦」、「施│
│  │申報書（損益及稅額計算表，附花│              │慶勳」印文各壹枚│
│12│蓮中小企銀三重分行申貸書內）  │              │                │
│  │                              │              │                │
│  │                              │              │                │
├─┼───────────────┼───────┼────────┤
│  │強氧公司82年資產負債表（附花蓮│同上          │「丁○○」印文壹│
│13│企銀三重分行申貸書內）        │              │枚              │
│  │                              │              │                │
│  │                              │              │                │
│  │                              │              │                │
├─┼───────────────┼───────┼────────┤
│  │強氧公司81年營業事業所得稅結算│同上          │「丁○○」印文壹│
│14│申報書（損益及稅額計算表，附花│              │枚              │
│  │蓮中小企銀三重分行申貸書內）  │              │                │
│  │                              │              │                │
├─┼───────────────┼───────┼────────┤
│15│強氧公司81年資產負債表（附花蓮│同上          │「王慧美」、「施│
│  │中小企銀三重分行申貸書內）    │              │慶勳」印文各壹枚│
│  │                              │              │（原審誤認有「中│
│  │                              │              │國強氧公司」印文│
│  │                              │              │壹枚特此更正）  │
└─┴───────────────┴───────┴────────┘
附表三：發票人均為中國強氧公司、郭瑞麟
┌─┬────────┬──────┬───────┬───────┐
│  │付款人、付款地  │票號        │到期日        │金額（新台幣）│
├─┼────────┼──────┼───────┼───────┤
│1 │花蓮企銀三重分行│ＨＬ0000000 │84年8月22日   │28萬9千元     │
│  │台北縣三重市正義│            │              │              │
│  │北路186號       │            │              │              │
├─┼────────┼──────┼───────┼───────┤
│2 │同上            │ＨＬ0000000 │84年10月11日  │39萬5千元     │
│  │                │            │              │              │
│  │                │            │              │              │
└─┴────────┴──────┴───────┴───────┘
